【裁判字號】    98,重訴,312
【裁判日期】    990526
【裁判案由】    塗銷抵押權登記
【裁判全文】
臺灣臺北地方法院民事判決             98年度重訴字第312號
原      告  戊○○
            己○○
            丙○○
訴訟代理人  徐志明律師
            黃坤鍵律師
複 代理 人  陳俊成律師
被      告  甲○○
訴訟代理人  吳啟玄律師
            吳啟豪律師
上列當事人間塗銷抵押權登記事件，本院於中華民國99年4月30
日言詞辯論終結，判決如下：
    主  文
原告之訴駁回。
訴訟費用由原告負擔。
    事實及理由
一、原告起訴主張：
  (一)訴外人乙○○○○國96年12月14日以臺北市○○區○○段二
    小段第42地號土地暨同小段第00000-000 建號房屋（門牌號
    碼：臺北市大安區○○○路○ 段76號8 樓之4 ）（下稱系爭
    不動產）所有權人之地位設定第三順位最高限額抵押權予被
    告，擔保債權額新台幣（下同）750 萬元（下稱系爭債務）
    ，而擔保債權確定期日為97年2 月15日。乙○○○○開確定
    期日後將系爭不動產出賣並移轉所有權予原告3 人，並於97
    年5 月5 日完成所有權移轉登記。原告後於98年6 月1 日以
    存證信函通知被告領取750 萬元以清償系爭債務並塗銷系爭
    不動產上抵押權登記未獲被告置理，遂向本院提存750 萬元
    以清償系爭抵押債務。為此，爰依民法第881 條之16之規定
    請求被告塗銷系爭抵押權登記。並聲明：被告應將臺北市○
    ○區○○段二小段第0000-0000 地號土地暨同小段第00000-
    000 建號房屋，於96年12月14日向臺北市大安區地政事務所
    設定登記債權額750 萬元之抵押權塗銷。
  (二)對被告抗辯之陳述
    本件系爭不動產之買賣之買受人及付款人實為訴外人丁○○
    ，原告3 人係為系爭不動產之登記名義人，系爭不動產之總
    價為4,028 萬元，其中第一期款項為1,600 萬元扣除中信房
    屋仲介公司（下稱中信房仲公司）之服務費、手續費等餘14
    ,651,713元，由原告3 人將14,651,553元匯入中信房仲公司
    之帳戶保管，丁○○於98年5 月18日將2,451 萬元轉帳入自
    己華南銀行之帳戶（帳號：000-00-000000- 0），其中2,42
    8 萬元作為為乙○○○○之房屋尾款，其交易經過並無可疑
    ，是原告等與乙○○○○爭不動產之買賣實無通謀虛偽之情
    。
二、被告則以：
    乙○○○○6年12月14日辦理系爭不動產流抵約定之登記，約
    定「該債權已屆清償期而未受償時，本抵押物所有權移屬抵
    押權人所有。」，乙○○○○於清償期清償對伊所負債務，
    依兩造間讓與契約書之約定處分及所登記之流抵約定，系爭
    不動產之所有權應已移屬予伊。是依民法第759 條之規定，
    伊即於系爭不動產所有權登記前取得系爭不動產之所有權，
    僅需登記始得處分系爭不動產之狀態。又因伊與乙○○○○
    流抵約定既已經登記，伊自得依民法第873 條之1 對抗原告
    取得系爭不動產之所有權。再者，丁○○從未將系爭不動產
    之買賣第二期價金2,428 萬元交付予乙○○○○嘉霙卻將系
    爭不動產之所有權移轉並登記於原告等名下，實與交易習慣
    有違，且乙○○○○司及戶籍仍設籍於系爭不動產，復以丁
    ○○與乙○○○○熟識等情觀之，在在悖於常情，乙○○○
    ○告等及丁○○等人所為顯係為避免伊與乙○○○○抵約定
    而為之通謀虛偽意思表示，依民法第87條第1 項之規定，其
    債權行為及物權行為應均為無效。
三、兩造不爭執之事實（詳見本院98年7 月22日言詞辯論筆錄，
    見本院卷第22頁）
  (一)訴外人乙○○○○系爭不動產之所有權人，乙○○○○6年12
    月14日將系爭不動產設定第三順位最高限額抵押權予被告，
    擔保債權額為750 萬元。擔保債權確定期日為97年2 月15日
    。
  (二)乙○○○○8年4 月30日將系爭不動產出售予原告，並於同年
    5 月5 日完成登記。又原告現應有部分均為3分之1 。
  (三)原告於98年6 月1 日委託律師以存證信函通知被告領取750
    萬元並塗銷抵押權登記，因未獲被告置理，原告已將750 萬
    元提存於本院之提存所（案號：98年度存字第2038號）。
  (四)被告與乙○○○○抵押權設定時，有流抵約定，即該債權已
    屆清償期而未受清償時，本抵押物所有權移屬抵押權人所有
    。
四、兩造爭執之事實：
    原告等3 人主張渠等現為系爭不動產之所有權人，而被告應
    於領取所提存之750 萬元以清償抵押債務後，塗銷系爭不動
    產上之750 萬元之抵押權等語，為被告所否認，並以前開情
    詞置辯，是本件之爭點厥為：(一)原告是否與乙○○○○立買
    賣契約而取得系爭不動產所有權？(二)系爭不動產之流抵約定
    使被告何時可取得不動產所有權？(三)系爭不動產是否因有流
    抵約定，致使原告不得主張取得系爭不動產所有權？抑或原
    告取得所有權在先而得於清償後請求塗銷抵押權登記？(四)乙
    ○○○○告及丁○○間之系爭不動產買賣行為是否因其為通
    謀虛偽意思表示，而渠等所為之債權行為及物權行為均為無
    效？
五、得心證之理由：
  (一)按約定於債權已屆清償期而未為清償時，抵押物之所有權移
    屬於抵押權人者，非經登記，不得對抗第三人。抵押權人請
    求抵押人為抵押物所有權之移轉時，抵押物價值超過擔保債
    權部分，應返還抵押人；不足清償擔保債權者，仍得請求債
    務人清償。抵押人在抵押物所有權移轉於抵押權人前，得清
    償抵押權擔保之債權，以消滅該抵押權。民法第873條之1定
    有明文。再觀之研修實錄之記載，迄至第64次研修會議以前
    ，民法第873 條之1 第1 項規定：「約定於債權已屆清償期
    ，而為清償時，抵押物之所有權，移轉於抵押權人者，其約
    定無效。但約定抵押權人負有清算義務者，不在此限。」第
    4 項：「第一項約定，非經登記，不得對抗第三人。」其立
    法理由均為：約定有清算義務之流抵契約，僅具有債權效力
    ，但三讀通過新增民法第873 條之1 第1 項：「約定於債權
    已屆清償期而未為清償時，抵押物之所有權移屬於抵押權人
    者，須經登記，不得對抗第三人。」其立法理由則謂：「三
    、按於抵押權設定時或擔保債權屆清償期前，約定債權已屆
    清償期，而債務人不為清償時，抵押物之所有權移屬於抵押
    權人者，須經登記，始能成為抵押權之物權內容，發生物權
    效力，而足以對抗第三人，爰增訂第一項規定。」則將流抵
    約款規範為物權內容，經登記即發生物權效力。因此，抵押
    權人和抵押人如有約定「於債權已屆清償期而為清償時，抵
    押物之所有權移屬於抵押權人」，於該條件成就時，抵押物
    所有權即歸抵押權人所有，但為了保護第三人免於不測損害
    ，因而此一流抵約定，非經登記不得對抗善意且無重大過失
    的第三人。
  (二)查訴外人乙○○○○系爭不動產之所有權人，乙○○○○6年
    12月14日將系爭不動產設定第三順位最高限額抵押權予被告
    ，擔保債權額為750萬元。擔保債權確定期日為97年2月15日
    。被告與乙○○○○抵押權設定時，有流抵約定，即該債權
    已屆清償期而未受清償時，本抵押物所有權移屬抵押權人所
    有。嗣乙○○○○8年4 月30日將系爭不動產出售予原告，並
    於同年5 月5 日完成登記等情，為兩造所不爭執，並有系爭
    不動產他項權利證明書、系爭不動產之不動產買賣契約書、
    系爭不動產建物登記第二類謄本在卷可稽（分見本院卷第19
    -20 、52-57 、4-6 頁），堪信為真實。次查，乙○○○○
    揭擔保債權確定期日並未清償與被告間之債務，亦為兩造所
    不爭執，揆諸前開說明，依乙○○○○告間之流抵約定，乙
    ○○○○期即97年2 月15日未清償債務時，該流抵約款，既
    業經公示登記而成為物權之內容，系爭不動產之所有權即歸
    抵押權人即被告所有，第三人即如本件原告自應受其拘束。
    從而，乙○○○○8年4月30日將系爭不動產另行移轉予原告
    即屬無權處分，該處分行為為被告所不同意，原告自未取得
    系爭不動產之所有權，則原告本於所有權人地位依民法第
    881 條之16之規定請求被告塗銷系爭抵押權登記，即無理由
    ，應予駁回。另系爭不動產之所有權既於乙○○○○系爭不
    動產予原告前即歸由被告取得，則乙○○○○告間之不動產
    買賣行為是否為通謀虛偽意思表示，即無審究之必要，併此
    敘明。
六、綜上所述，依乙○○○○告間之流抵約定，系爭不動產所有
    權於抵押人即乙○○○○即97年2 月15日未清償債務時，即
    歸抵押權人即被告所有，則原告依民法第881 條之16之規定
    請求被告應將臺北市○○區○○段二小段第0000-0000 地號
    土地暨同小段第00000-000 建號房屋，於96年12月14日向臺
    北市大安區地政事務所設定登記債權額750 萬元之抵押權塗
    銷為無理由，應予駁回。
七、本件事證已臻明確，兩造其餘攻擊防禦方法，經審酌後，或
    與本件無涉，或與判決結果不生影響，毋庸一一論列，併此
    敘明。
八、訴訟費用負擔之依據：民事訴訟法第78條、第85條第1項。
中    華    民    國    99    年    5     月    26    日
                  民事第六庭    審判長法  官  朱漢寶
                                      法  官  林春鈴
                                      法  官  陳雯珊
以上正本係照原本作成。
如對本判決上訴，須於判決送達後20日內向本院提出上訴狀。
中    華    民    國    99    年    5     月    26    日
                                      書記官  陳彥樺

司法院資訊處製作；財團法人民間司法改革基金會備份。
